臺灣高雄地方法院民事判決
110年度訴字第1265號
原      告  李紫綺  
被      告  莊葉罔認
訴訟代理人  莊吉仁  
被      告  陳麗如  
上列當事人間請求拆除地上物等事件，本院於民國111 年9月5日
言詞辯論終結，判決如下：
    主  文
被告莊葉罔認應將坐落於高雄市○○區○○段○○○地號土地上如附圖
編號A 部分所示之鐵皮建物拆除，將所占用之土地（面積四十九
平方公尺）返還全體共有人。
被告陳麗如應將坐落於高雄市○○區○○段○○○地號土地上如附圖編
號C 部分所示之鐵皮建物拆除、將如附圖編號C 、D 部分所示之
水泥鋪面剷除，將所占用之土地（編號C 部分面積二十二平方公
尺，編號D 部分面積三點七五平方公尺）返還全體共有人。
訴訟費用由被告莊葉罔認負擔百分之六十五，餘由被告陳麗如負
擔。
    事實及理由
一、原告主張：高雄市政府國宅處於民國70年代初期建造旗津區
    中興社區住宅，社區內有多列連棟房屋，每一列房屋有兩小
    列連棟房屋共24棟，兩小列房屋中間以防火巷隔開，每列房
    屋東西兩側臨道路處各規劃一塊空地，由各列建物所有權人
    分別共有。原告、被告莊葉罔認、被告陳麗如分別為中興社
    區內門牌號碼高雄市○○區○○街0 巷00弄00號、4 號、26號房
    屋之所有權人，高雄市○○區○○段000 ○000 地號土地（以下
    各稱841 地號土地、855 地號土地，合稱系爭土地）分別位
    於高雄市○○區○○街0 巷00弄0 ○00號房屋之東西兩側，故兩
    造均為系爭土地之共有人，原告、被告莊葉罔認、陳麗如應
    有部分各為1/24。系爭土地之共有人間未曾協議成立分管契
    約，惟莊葉罔認卻未依民法第820 條規定取得其他共有人同
    意，擅自以如附圖編號A所示之未保存登記鐵皮建物，占用8
    41地號土地如附圖編號A部分，供停放車輛及堆置雜物，占
    用面積達49平方公尺；陳麗如亦未經其他共有人同意，於10
    8年間在855地號土地上出資興建如附圖編號C所示未保存登
    記鐵皮建物，並在該鐵皮建物之範圍及鐵皮建物外如附圖編
    號D所示之範圍鋪設水泥鋪面而墊高土地，供停車使用，鐵
    皮建物及建物內水泥鋪面占用855地號土地之面積為22平方
    公尺，建物外水泥鋪面占用855地號土地面積為3.75平方公
    尺，而妨害其他共有人對系爭土地之使用收益。莊葉罔認係
    附圖編號A所示鐵皮建物之所有權人，陳麗如則為附圖編號C
    所示鐵皮建物之所有權人及附圖編號C、D所示水泥鋪面之出
    資鋪設者，渠等無權占有系爭土地，原告為共有人之一，自
    得依民法第821條、第767 條第1 項中段、前段規定，請求
    被告莊葉罔認將占用841地號土地之鐵皮建物拆除，請求被
    告陳麗如將占用855地號土地之鐵皮建物拆除、水泥鋪面剷
    除，將占用之土地返還全體共有人。為此提起本訴，並聲明
    ︰㈠被告莊葉罔認應將坐落於841 地號土地上如附圖編號A 部
    分所示之鐵皮建物拆除，將所占用之土地（面積49平方公尺
    ）返還全體共有人。㈡被告陳麗如應將坐落於855 地號土地
    上如附圖編號C 部分所示之鐵皮建物拆除、將附圖編號C 、
    D 部分所示之水泥鋪面剷除，將所占用之土地（編號C 部分
    面積22平方公尺，編號D 部分面積3.75平方公尺）返還全體
    共有人。
二、被告之答辯：
  ㈠陳麗如以：不爭執如附圖編號C所示之鐵皮建物，及該建物內
    、建物外如附圖編號D範圍所示之水泥鋪面係伊於108年間出
    資興建鋪設，供停車之用，但伊並非無權占有855地號土地
    ，伊就841地號土地（面積134 平方公尺）、855地號土地（
    面積102 平方公尺）各持分1/24，本得占有841、855地號土
    地面積各5.583 平方公尺、4.25平方公尺，共計9.833 平方
    公尺，加以伊之鄰居即訴外人莊郭月桃亦有841、855地號土
    地持分各1/24，且同意持分借伊使用，則伊總計有權占有系
    爭土地面積達19.666平方公尺，顯足供伊搭蓋上述鐵皮建物
    。且伊只是照慣例占用855地號土地，伊的前屋主將該土地
    全部占用、搭蓋鐵皮屋供人居住，連機車都無法停放，前屋
    主占用30幾年，該排住戶皆無異議，伊出資興建時原告亦知
    悉，興建完成後原告也每天停放車輛，卻在興建完成2年後
    對伊提起訴訟，伊僅是按持分及照慣例占用855地號土地，
    並未侵害共有人或原告之權益，自無需拆除鐵皮建物、剷平
    水泥鋪面等語，資為抗辯。並聲明：原告之訴駁回。
  ㈡莊葉罔認則以：門牌號碼高雄市○○區○○街0 巷00弄0 號及其
    坐落土地暨系爭土地應有部分1/24，係於74年間由伊之配偶
    即訴外人莊石福購入，莊石福於99年9月14日去世後，即由
    伊繼承取得。中興社區於73年間完工，有約600 戶住戶、近
    20多個街廓，每排街道首尾兩旁均留有公共空地，而該等空
    地均由其相鄰邊間之住戶增建鐵皮屋等以堆放雜物，期間未
    有其他共有人提出異議或訴訟，經如此默許、和平、持續使
    用迄今近30餘年，足見全體共有人間有默示之分管協議，雖
    無明文規定或書立分管契約，但屬社區所有住戶於公寓大廈
    管理條例未公布施行前即形成且行之有年之慣例。莊石福因
    而於75年間在841地號土地上出資興建如附圖編號A所示之鐵
    皮建物，莊石福去世後由伊繼承該建物所有權，該鐵皮建物
    在原告於96年11月間成為系爭土地共有人時即存在，原告多
    年來從未異議，14年後始向伊提起本件訴訟，其訴實無理由
    等語置辯。並聲明：原告之訴駁回。
三、兩造不爭執事項：
  ㈠高雄市政府國宅處於70年代初期建造之旗津區中興社區住宅
    ，社區內有多列連棟房屋，每一列房屋有兩小列連棟房屋共
    24棟，兩小列房屋中間以防火巷隔開，每列房屋東西兩側臨
    道路處各規劃一塊空地，由各列建物所有權人分別共有。原
    告、被告莊葉罔認、被告陳麗如分別為中興社區內門牌號碼
    高雄市○○區○○街0 巷00弄00號、4 號、26號房屋之所有權人
    ，841 、855 地號土地分別位於高雄市○○區○○街0 巷00弄0 
    ○00號房屋之東西兩側，故兩造均為841 、855 地號土地之
    共有人，原告、被告莊葉罔認、陳麗如應有部分各為1/24。
  ㈡坐落於841 地號土地上如本院110 年度訴字第1265卷第143 
    頁複丈成果圖（即本判決附圖）編號A 部分所示之一層樓未
    保存登記鐵皮建物（面積49平方公尺），為訴外人即被告莊
    葉罔認之配偶莊石福於96年11月1日以前出資興建，莊石福
    於99年9 月14日去世後，由被告莊葉罔認繼承。
　㈢坐落於高雄市○○區○○段000 地號土地上如附圖編號C 部分所
    示之一層樓未保存登記鐵皮建物（面積22平方公尺）、建物
    內如編號C 部分、建物外如編號D部分所示之水泥鋪面（面
    積合計25.75 平方公尺），均為被告陳麗如於108 年間出資
    興建。
四、兩造爭執事項：
  ㈠被告莊葉罔認是否占有841 地號土地如附圖編號A 部分？
  ㈡若是，被告莊葉罔認占有841 地號土地如附圖編號A 部分，
    有無正當權源？原告依民法第821 條、第767 條第1 項中段
    、前段，請求被告莊葉罔認拆除建物、返還所占有土地予全
    體共有人，有無理由？
  ㈢被告陳麗如是否占有855 地號土地如附圖編號C、D 部分？
  ㈣被告陳麗如占有855 地號土地如附圖編號C 、D部分，有無正
    當權源？原告依民法第821 條、第767 條第1 項中段、前段
    ，請求被告陳麗如拆除建物、剷除水泥鋪面並返還占有土地
    予全體共有人，有無理由？
五、本院之判斷：
　㈠查兩造均為系爭土地之共有人，而被告莊葉罔認所有如附圖
    編號A所示之未保存登記鐵皮建物坐落在841地號土地上，占
    用該土地位置如附圖編號A所示，占用面積為49平方公尺；
    被告陳麗如出資興建之附圖編號C所示未保存登記鐵皮建物
    及建物內水泥鋪面、建物外如附圖編號D所示之水泥鋪面均
    坐落855地號土地上，占用該土地位置如附圖編號C、D所示
    ，占用面積分別為22、3.75平方公尺等情，為兩造所不爭執
    ，並有現場勘驗筆錄、勘驗照片、複丈成果圖附卷可稽〔見
    本院119年度訴字第1265號卷（下稱訴字卷）第85-87、93-1
    17、143頁〕，被告莊葉罔認、陳麗如各以上述鐵皮建物或水
    泥鋪面地上物，占用附圖編號A、C、D部分之土地，已係支
    配、管領並排除他人使用、收益該部分土地，是莊葉罔認占
    有841地號土地如附圖編號A部分，陳麗如占有855地號土地
    如附圖編號C、D部分，已堪認定。
　㈡按各共有人按其應有部分，對於共有物之全部雖有使用收益
    之權，惟共有人對共有物之特定部分使用收益，仍須徵得他
    共有人全體之同意，非謂共有人得對共有物之全部或任何一
    部有自由使用收益之權利。如共有人不顧他共有人之利益，
    而就共有物之全部或一部任意使用收益，即屬侵害他共有人
    之權利，他共有人得本於所有權請求除去其妨害或請求向全
    體共有人返還占用部分（最高法院62年台上字第1803號判例
    意旨參照）。又以無權占有為原因，請求返還土地者，占有
    人對土地所有權存在之事實無爭執，而僅以非無權占有為抗
    辯者，土地所有權人對其土地被無權占有之事實無舉證責任
    ，占有人自應就其取得占有係有正當權源之事實證明之（最
    高法院85年度台上字第1120號判決意旨參照）。
　㈢原告主張被告未依民法第820條規定經全體共有人同意或多數
    決決定，即擅自無權占有系爭土地，莊葉罔認則抗辯其乃基
    於共有人間分管協議而有權占有，陳麗如則抗辯其係基於自
    己及訴外人莊郭月桃之持分，並依社區慣例而有權占有，揆
    諸前揭說明，自應由被告就其有權占有之事實證明之。被告
    固以附圖編號A之鐵皮建物自75年興建至今，共有人間從無
    爭議，陳麗如之前手亦在855地號土地搭蓋鐵皮屋占用多年
    ，中興社區他列房屋東西兩側空地亦由邊間屋主占用等為主
    要論據，並舉82年5月28日航照圖、107年GOOGLE街景照片、
    本院勘驗照片為證（見訴字卷第203、139、119-137頁），
    惟查：
　⒈按共有物分管之約定，固不以訂立書面為必要，倘共有人間
    實際上劃定使用範圍，對各自占有管領之部分，互相容忍，
    對於他共有人使用、收益各自占有之土地，未予干涉，已歷
    有年所，固非不得認有默示分管契約之存在（最高法院100
    年度台上字第2103號判決意旨參照）。但占有共有土地特定
    部分使用之原因多端，非僅基於分管協議一途，依民事訴訟
    法第277 條前段規定，主張成立分管協議之人自應就系爭土
    地有分管協議之事實負舉證責任。如僅主張自父祖輩或曾祖
    父輩起，即就占有部分各自使用、收益，且現各繼承人間亦
    依被繼承人之指示，各分就繼承土地特定區域使用、收益並
    持續至今，互不干涉多年，亦無任何紛爭產生等情，僅在敘
    述渠等占有使用之情形，尚難認已盡舉證責任（最高法院95
    年度台上字第765號判決意旨參照）。又所謂默示之意思表
    示，係指依表意人之舉動或其他情事，足以間接推知其效果
    意思者而言，若單純之沉默，則除有特別情事，依社會觀念
    可認為一定意思表示者外，不得謂為默示之意思表示；對無
    權占有人之使用未加異議，僅單純沈默而未為制止者，不生
    任何法律效果，亦非默許同意繼續使用（最高法院29年渝上
    字第762 號判例、83年度台上字第237 號判決意旨參照）。
     　　
  ⒉莊葉罔認主張系爭土地共有人間存在默示分管契約，默示由
    東西兩側邊間建物所有權人分別專用841、855地號土地，並
    稱：莊石福曾說他在抽國民住宅的時候，當時一起抽的人就
    有講，誰抽到邊間，房子兩側的土地就是誰專用（見訴字卷
    第68頁），惟原告業否認有此默示分管契約，而莊葉罔認就
    此並未提出任何直接證據，僅以：共有人間沒有書面分管協
    議，都是口頭上約定，所以沒有證據，當初講的人都去世了
    等語解釋（見訴字卷第72、73、68頁），其主張顯乏證據，
    本不足採信。且倘共有人間確有此一共識，本院亦曾建議被
    告可提出其他共有人之書面同意書，或請其他共有人到庭作
    證證明（見訴字卷第74頁），但迄至本案言詞辯論終結，莊
    葉罔認仍未提出其他共有人之書面同意或聲請通知證人，可
    見其主張亦未獲目前系爭土地共有人之支持，而益難採信。
　⒊莊葉罔認雖提出82年5月28日航照圖（見訴字卷第203頁），
    欲證明附圖編號A所示之鐵皮建物於82年間即存在，該鐵皮
    建物坐落之土地自82年間起即為莊葉罔認之配偶莊石福長期
    占用而無人異議，陳麗如亦提出GOOGLE街景照片（見訴字卷
    第139頁），欲證明其前手屋主在855地號土地上曾搭蓋鐵皮
    屋供人居住多年，而間接證明共有人間存在上述默示分管契
    約。惟莊石福及莊葉罔認縱有長期占用841地號土地特定部
    分之事實，亦非等同系爭土地共有人長期默許莊石福或莊葉
    罔認專用841地號土地。尤其被告莊葉罔認陳稱：所有住戶3
    0多年來形成的默契，是整排建物東西兩側土地皆由邊間的
    住戶專用堆放雜物，不是停車（訴字卷第73頁），但本院於
    111年5月6日現場履勘所見，除兩造房屋所鄰系爭土地上有
    私人占用之建物外，其他列房屋東西兩側共有土地，亦多有
    遭人以鐵皮建物或活動式車棚占用停車之情形，也有部分目
    前是水泥或紅磚空地，另在敦和街2巷56弄、40弄的邊間處
    ，有三間邊間在該相鄰土地上增建磚造或混凝土建物，擴充
    原本房屋使用，此有勘驗筆錄、勘驗簡圖、勘驗照片在卷可
    參（見訴字卷第86-87、91、119-137頁），可見同一社區其
    他列房屋兩側空地雖多有遭人占用情形，但並非如莊葉罔認
    所稱，均由邊間住戶專用以堆放雜物，甚且亦有騰空未遭占
    用之情形，不一而足，是莊葉罔認所述分管契約內容，亦不
    符合目前實際占有情形，益徵其主張之分管契約應不存在。
    至陳麗如之前屋主搭蓋鐵皮屋一事，原告已陳稱：陳麗如的
    前屋主有徵得我們那一排的住戶同意搭蓋鐵皮屋給她奶奶，
    我去區公所調解的時候，其他住戶有在講（見訴字卷74頁）
    ，則陳麗如之前手屋主占用855地號土地，可能係特別徵得
    其他共有人同意，始得為之，不足以據此證明855地號土地
    係由陳麗如之前屋主專用，自無從據此推知系爭土地共有人
    間有由邊間屋主專用兩側空地之默示分管契約存在。先前共
    有人對莊罔認及其配偶莊石福、陳麗如之前手屋主之使用未
    加異議、未為制止，應僅屬單純之沈默，難認已成立默示分
    管協議。
　⒋陳麗如雖另抗辯：伊就系爭土地之持分是1/24，換算持分面
    積為9.833平方公尺，訴外人莊郭月桃亦有1/24持分，其同
    意借給伊使用，故伊在19.666平方公尺範圍內為有權占有云
    云，並提出莊郭月桃出具之車位借用契約書為憑（見本院11
    0年度審訴字第929號卷第129頁），然按民法第818條明文規
    定：「各共有人，除契約另有約定外，按其應有部分，對於
    共有物之全部，有使用收益之權」。準此，共有人對於共有
    物之使用收益權，係及於共有物之「全部」，除共有人間有
    分管協議外，任一共有人均不得按其應有部分面積占用特定
    範圍土地單獨使用收益，最高法院103年度台上字第1810號
    裁定意旨可資參照。承前所述，被告無法證明共有人間就系
    爭土地有分管契約存在，則依前揭裁定意旨，陳麗如仍無從
    按其及郭莊月桃之應有部分面積，占用855地號土地特定範
    圍單獨使用收益，是其此部分所執占有系爭土地之法律上權
    源，仍於法不合而不足取。
　⒌被告既無法舉證證明共有人間就系爭土地有分管契約存在，
    陳麗如所為有權占有自己及莊郭月桃加總持分面積之辯詞亦
    非可採，自難謂渠等占有系爭土地具正當權源，則原告主張
    被告無權占有系爭土地，依民法第821條、第767條第1項前
    段、中段，請求莊葉罔認拆除如附圖編號A部分之鐵皮建物
    ，陳麗如拆除如附圖編號C部分之鐵皮建物，剷除如附圖編
    號C、D部分之水泥鋪面，返還占用之系爭土地予全體共有人
    ，即屬有據。
六、綜上所述，原告依民法第821條、第767條第1項中段、前段
    ，請求被告莊葉罔認拆除附圖編號A所示之鐵皮建物，將占
    用之841地號土地返還全體共有人；及請求被告陳麗如拆除
    附圖編號C所示之鐵皮建物、剷除附圖編號C、D部分所示之
    水泥鋪面，將占用之855地號土地返還全體共有人，洵屬有
    據，應予准許。
七、據上論結，本件原告之訴為有理由，依民事訴訟法第78條、
    第85條第1項後段，判決如主文。
中　　華　　民　　國　　111 　年　　9　　月　　22　　日
                  民事第一庭  法　官　陳筱雯
以上正本係照原本作成。
如對本判決上訴，須於判決送達後20日內向本院提出上訴狀。如
委任律師提起上訴者，應一併繳納上訴審裁判費。
中　　華　　民　　國　　111 　年　　9 　　月　　22　　日
                              書記官  張宸維